最高法院刑事判決　　　　　　　　　　　　　　　九十一年度台上字第六二五二號
　　上　訴　人　甲○○
右上訴人因強盜案件，不服台灣高等法院中華民國九十一年五月九日第二審更審判決
（九十年度重上更(四)字第二三三號，起訴案號：台灣板橋地方法院檢察署八十四年度
偵字第二七七六號），提起上訴，本院判決如左：
    主  文
上訴駁回。
    理  由
按刑事訴訟法第三百七十七條規定，上訴於第三審法院，非以判決違背法令為理由，
不得為之。是提起第三審上訴，應以原判決違背法令為理由，係屬法定要件。如果上
訴理由狀並未依據卷內訴訟資料，具體指摘原判決不適用何種法則或如何適用不當，
或所指摘原判決違法情事，顯與法律規定得為第三審上訴理由之違法情形，不相適合
時，均應認其上訴為違背法律上之程式，予以駁回。本件上訴意旨略稱：(一)案發當時
，電梯在五樓有無停下，電梯門有無打開，證人姚廷明及被害人張玉梅所述情節，互
不一致顯有瑕疵，且二人並未陳述記憶模糊，原判決遽以因距案發已有一段時日，記
憶難免模糊。一語帶過，即有判決不載理由之違法。(二)就嫌犯案發當時之穿著，證人
姚廷明及被害人張玉梅所述，顯有差異，原審採為判決之依據，有違經驗法則。(三)案
發當時嫌犯之表情，被害人張玉梅之陳述前後並不一致，原審未詳加究明，亦未說明
理由，亦有判決不備理由之違誤。(四)被害人張玉梅於第一審審理中，對上訴人之口音
是否與嫌犯相同並不確定，僅稱：「都是操台灣國語，但已記不清楚」，原判決未詳
述其理由，即率而認定是上訴人之口音，亦有判決理由不備之違法。(五)就嫌犯機車，
證人姚廷明對於機車號碼前後供述並不一致，警訊中出現「ＱＨ｜九六五」，顯係出
於湊合、臆斷，原審對於如此顯有瑕疵之證言，未予詳究，遽行判決，即有調查職責
未盡之違誤。(六)上訴人並未於案發當時在場，業經證人黃金銘、胡秀玲、黃秀華分別
證述明確，原判決僅以三人均為上訴人之近親，其證言難免偏頗，即不予採信，亦有
違經驗法則及論理法則。(七)案發當晚上訴人確實在家睡覺，上訴人之妻黃秀桃已證述
明確，原判決未說明其證言有何瑕疵，徒以其為夫妻證言偏頗，即不予採信。又證人
陳錦全於記事簿上標明認識上訴人之日期，原審僅以細微末節，即對有利上訴人之證
言，不予採取，均有違證據法則。(八)本件機車經鑑定結果，已證明機車左側下方並無
刮痕，亦未更換該部分之零件，原判決僅以當時可能係視覺誤差所致；顯係以臆測而
否認鑑定結果，亦違論理法則云云。
惟查原判決綜核卷內證據資料，認定上訴人有強盜犯行，因而撤銷第一審不當之科刑
判決，改判論處上訴人意圖為自己不法之所有，於夜間侵入住宅；以強暴至使不能抗
拒而取他人之物未遂罪刑，已詳其調查證據之結果及其取捨證據認定之理由，並說
明：(一)本件上訴人犯罪事實，業據被害人張玉梅於警訊、偵查、第一審及原審審理中
迭次指陳綦詳，證人姚廷明就如何聽聞被害人張玉梅呼救，如何上樓救援，期間如何
與上訴人發生扭打，將上訴人所戴安全帽拉下，上訴人如何跪地求饒趁隙逃脫，以及
其如何記下上訴人所騎機車車號，發現對方機車座位左下側擦痕之特徵，提供警方循
線查獲上訴人甲○○等情，亦據證人姚廷明分別於警訊、第一審及原審調查審理時證
述明確，並經證人許銘辰、許宏遠分別證述在卷，且被害人張玉梅所述與證人姚廷明
、許銘辰、許宏遠所證述之主要案發經過細節均相互符合。(二)本案查獲經過，係因證
人姚廷明於案發翌（十）日將其記下之機車車號告知管區警員藍良森，警方即依據證
人所提供之機車係綠色五十ＣＣ之輕機車，車號英文字母有「Ｑ」、「Ｈ」二字，後
方數字為「九六五」號，及機車車身有刮痕等資料，經透過電腦查詢所有可能之機車
車號組合，並依輕型機車大都以「Ｑ」字母開頭之編排原則，以「Ｑ」字母開頭搭配
第二或第三個英文字母為「Ｈ」及車牌為九六五號之所有機車，發現其中僅有車號為
ＱＤＨ｜九六五號，登記上訴人連襟劉建名下所有之機車係屬綠色，與姚廷明指訴之
歹徒所騎乘之機車特徵相符，遂於民國（下同）八十四年一月十九日帶同姚廷明前往
指認，經姚廷明確認劉建並非作案之歹徒，並依劉建之供述得知上開機車係借由上訴
人甲○○夫妻所騎用，遂再至台北縣中和市○○路一二七巷十七之一號上訴人住處查
訪，經姚廷明當場明確指認上訴人甲○○即係案發當日作案之歹徒，復於該址查獲上
開機車及指認機車座椅下方之刮痕後，始將上訴人甲○○帶回警局，再經被害人張玉
梅指認並製作筆錄等情，亦分據證人即承辦本案之警員涂志明、藍良森於原審證述綦
詳，並有證人涂志明提出之車籍作業系統集中查詢基本詳細資料乙份在卷可稽，核與
證人姚廷明前引供述情節相符，亦與證人劉建於警訊中供述當時情形一致。又證人姚
廷明與歹徒扭打時已取下其所戴安全帽並看清其臉孔，該歹徒並當場向姚廷明下跪哀
求「讓我走，我家中有妻子」等語，故姚廷明知悉該歹徒之面貌及聲音，嗣姚
廷明於警訊及原審調查中並當場指證該歹徒即係上訴人甲○○無訛，並於原審調查時
仍證稱當初之指證無誤，另被害人張玉梅於警訊中亦到場指認上訴人甲○○無訛，嗣
於偵查、第一審及原審調查時亦先後數度依歹徒之特徵、身材、口音、眼神指認該歹
徒應為上訴人甲○○在卷，再參以被害人張玉梅及證人姚廷明與上訴人甲○○均素不
相識，互無仇怨，衡情當無蓄意設詞誣指上訴人之可能。綜合上訴人甲○○遭查獲之
經過及被害人張玉梅、證人姚廷明之指認各節以觀，上訴人甲○○應為本案強劫被害
人張玉梅之歹徒，洵無疑義。(三)本件作案機車前二位英文字母，證人姚廷明陳述排列
情形雖不一致，此或因時間已久，記憶難免模糊所致；然證人等對機車號碼阿拉伯數
字部分所述並無相異，且警方係根據該機車車號排列組合，查出僅有劉建之機車係屬
綠色，再帶同證人姚廷明前往指認，姚廷明並於第一審審理中當庭指認上開機車照片
上之刮痕無訛（附於第一審一卷第二六四頁之照片編號六），顯無記憶不清情事，上
訴人甲○○指摘證人姚廷明指認及記憶有誤云云，尚非可採。又第一審就證人姚廷明
所提供之車號之各種組合可能，向各地監理單位函查所有可能車牌號碼之排列組合之
車籍資料，經比對結果，除劉建所有之前開機車係綠色與姚廷明指證相同外，別無其
他綠色機車存在可供查證，亦有台灣省公路局台北區監理所、台北市監理處、台灣省
公路局高雄區監理所、台灣省公路局台中區監理所彰化監理站、台灣省公路局台北區
監理所板橋監理站函覆之車籍資料多紙附卷足稽（均附於第一審二卷內）。又查輕型
機車之車號，除以Ｑ字開頭排列編號外，亦有以Ｒ、Ｗ字母開頭編號者，固有台灣省
公路局台北區監理所板橋監理站函及號牌數量及代碼分配表影本可按（見原審上更一
卷第三十五、三十六頁），然原審前審再以此可能之排列組合，向公路監理機關查詢
八十四年間牌照號碼開頭之英文字母，分別為ＲＱＨ或ＲＨＱ、ＷＱＨ或ＷＨＱ，末
三位數字為九六五，顏色為綠色之輕型機車之車籍資料，嗣經交通部公路局嘉義區監
理所台南監理站、高雄區監理所屏東監理站、台北區監理所花蓮監理站、及新竹區監
理所桃園監理站查覆結果，該等輕型機車之顏色均與證人姚廷明所指證之綠色不符，
有各該監理站之回函及所附之車籍資料可考（見原審上更二卷第三十頁至第四十頁）
。就前開各輕型機車之車籍資料查詢結果，除劉建所有曾借予上訴人甲○○及其妻騎
用之ＱＤＨ｜九六五號機車，與證人姚廷明指證之機車相符外，其餘悉無顏色相同或
近似之輕型機車存在，依此足堪排除尚有其他相似機車涉及本案之可能。(四)上訴人雖
辯稱伊於案發前一日下午至八里海邊釣魚，至一月九日凌晨一時許始行返家，未曾前
往犯案云云，證人黃金銘（即上訴人之妻舅）、胡秀玲（即黃金銘之妻）、黃秀桃（
即上訴人之妻）、陳錦全亦均為相同之證言，惟查本案之犯案時間為八十四年一月九
日凌晨二時餘許，至於案發前一日（八日）下午上訴人身在何處，有無釣魚，均與本
案之犯罪事實無關。況且縱如證人黃金銘、黃秀桃等所稱上訴人係於一月九日凌晨一
時許始行返家，然該時已屬深夜人車稀少時段，車行順暢，縱自上訴人家中駛至案發
地點，亦僅需約三十分鐘，此有台北縣政府警察局中和分局九十一年一月二十四日中
警刑字第○九一○○○二二九一號函在卷可按（見原審重上更(四)卷第三十八頁），故
上訴人仍有充裕之時間騎機車自上訴人住處之台北縣中和市○○路駛抵三重市○○路
之案發地點，而區區三十分鐘尚不足以冷卻上訴人執行犯罪計劃之意志，故證人黃金
銘、胡秀玲、黃秀桃、陳錦全之證言縱令屬實，亦均不足資為有利於上訴人之論據，
而據以推翻前述之積極事證。至證人黃金銘、陳錦全、胡秀玲雖均證稱上訴人於一月
八日曾帶同六歲女兒至海邊釣魚，至晚上十二時許始回家等語，然其中證人黃金銘、
胡秀玲、黃秀華三人均為上訴人甲○○之近親，彼等所為證言已難免偏頗，況：證
人陳錦全謂其於八十四年一月八日至海邊釣魚時初識上訴人及黃金銘，因而在記事簿
記載該二人之姓名、電話及相識日期云云（見原審上訴卷第二十七頁背面），然該記
事簿除上訴人甲○○及黃金銘部分特別加註８４．１．８字樣外，其餘之姓名、電話
並無標明認識日期，其理安在？證人陳錦全特別強調其於八十四年一月八日認識上訴
人甲○○及黃金銘，其原因即有可疑；退言之，證人陳錦全果於八十四年一月八日在
海邊釣魚結識上訴人及黃金銘，惟陳錦全自承當晚十時許即先行離去，其對離去後上
訴人甲○○之行蹤當無從知悉，依證人陳錦全之證言，亦難援引為有利於上訴人之證
據。又國曆一月間，台灣地區正值寒冬，北部沿海東北季風強勁，風大浪大，乃週
知之事實，壯年男子前往海釣，猶恐難抵寒風，焉有帶同年僅六歲之女童前往海邊釣
魚至深夜十一時，而不畏寒風之理。(五)證人即上訴人之妻黃秀桃雖證稱案發當晚上訴
人釣魚回家後即洗澡睡覺云云，然黃秀桃為上訴人之妻，所為證言難免偏頗，其證言
難為對上訴人有利之認定。況黃秀桃復證稱八十四年一月八日，係其大女兒之生日，
就其家庭活動而言，其代表之意義自係非比尋常，上訴人非惟未留在家中與家人共同
慶生，竟偕同黃金銘至八里海邊釣魚，於返回黃金銘家中又未即時返家，更且在黃金
銘家中煮魚飲酒，迄深夜一時許始行返家，亦與常情有違。(六)上訴人於案發當時之穿
著，證人姚廷明及被害人張玉梅之指述，雖非一致，然渠等就作案歹徒之容貌、身材
、口音等特徵，描述至為明確，尚不能僅因嗣後略有歧異之證詞，即遽認其前述不利
上訴人之證言均不可採。(七)本件機車左下方刮痕，經鑑定結果，認該左側下方黑色塑
膠部分，並無機車行進中傾倒後所造成之刮痕，且未曾拆換左右綠色護蓋及兩側下方
黑色塑膠部分零件，此有三陽工業股份有限公司八十六年十二月一日（八六）三工湖
服字第五九二號函乙份在卷可稽（見原審上更一卷第六十一頁）。原審復於九十一年
三月十八日再度勘驗之結果，上訴人陳述該車是車子的原樣，車身連接黑色塑膠護板
之上面綠色塑膠部分有刮痕，刮痕大概六、七公分（見原審重上更(四)卷第六十五頁背
面，照片見第六十六頁）。無論該機車之黑色塑膠護板確有褪色情形，以肉眼無法辨
別是否為刮痕抑或褪色；或其車身連接黑色塑膠護板之上面綠色塑膠部分確實有刮痕
約六、七公分，以證人姚廷明在上訴人騎乘該機車快速逃逸時，欲拉住該機車未著，
而將確實存在於該機車後座左側下方車身連接黑色塑膠護板之上面綠色塑膠部分之刮
痕，誤為位於黑色塑膠護板上，應係機車瞬間位移而致之視覺誤差，尚難據此即可認
姚廷明所供不可採，遽為上訴人有利之認定，分別於理由內記述甚詳。次查告訴人、
證人之陳述有部分前後不符或相互間有所歧異時，究竟何者為可採，法院仍得本其自
由心證予以斟酌，非謂一有不符或矛盾，即認其全部均為不可採信。本件被害人張玉
梅及證人姚廷明二人就上訴人作案當時之穿著、電梯停止之樓層、嫌犯之表情、口音
及作案機車之刮痕等，所述雖有部分歧異，惟依上開說明，原審本於自由心證依職權
加以認定，核難遽認原判決有違反經驗法則及論理法則之違法。末查採證認事乃事實
審法院之職權，苟其證據之取捨及事實之認定並不違背論理法則及經驗法則，即不容
任意指為違法而執為適法之第三審上訴理由。上訴意旨置原判決之明白論斷於不顧，
仍執前詞，否認犯罪，並僅憑己見就原判決已說明事項或屬原審採證認事職權之適法
行使，重為事實之爭執，亦不得據為第三審上訴之合法理由；本件上訴意旨所指陳各
項，均核與法律規定得為第三審上訴理由之違法情形不相適合，揆諸首開說明，其上
訴違背法律上之程式，應予駁回。
據上論結，應依刑事訴訟法第三百九十五條前段，判決如主文。
中      華      民      國    九十一    年     十一     月      七      日
                              最高法院刑事第十一庭
                                  審判長法官  呂  潮  澤
                                        法官  白  文  漳
                                        法官  陳  世  雄
                                        法官  孫  增  同
                                        法官  林  開  任
      右正本證明與原本無異
                                              書  記  官
中      華      民      國    九十一    年     十一     月     十三     日
